臺灣臺中地方法院民事判決
110年度中簡字第2032號
原      告  安泰商業銀行股份有限公司


法定代理人  丁予康  
訴訟代理人  林永發  
            楊承堯  
被      告  江世禾即江欽永

            江欽瑞  
            江淑貞  
            江淑惠  
            江淑苑  
上列當事人間請求撤銷遺產分割協議事件，本院於民國110年9月
15日言詞辯論終結，判決如下：
    主      文
原告之訴駁回。
訴訟費用由原告負擔。
 壹、程序事項:
一、按訴狀送達後，原告不得將原訴變更或追加他訴；但請求之
    基礎事實同一者、該訴訟標的對於數人必須合一確定時，追
    加其原非當事人之人為當事人者，不在此限，民事訴訟法第
    255條第1項但書第2款、第5款分別定有明文。查原告起訴時
    原僅列被告江世禾即江欽永(下稱江欽永)、江欽瑞為被告；
    嗣因被繼承人江火全之繼承人除江欽永、江欽瑞外，尚有江
    淑貞、江淑惠、江淑苑等3人，遂於民國110年8月3日具狀追
    加江淑貞、江淑惠、江淑苑等3人為被告，經核原告係對於
    數人必須合一確定之訴訟標的，追加原非當事人之人為當事
    人，且證據資料可援用，基礎事實亦核屬同一，核與前開規
    定相符，應予准許。
二、被告江欽永、江欽瑞、江淑貞、江淑惠、江淑苑(下稱被告5
    人)5人經合法通知，均未於言詞辯論期日到場，核無民事訴
    訟法第386條各款所列情形，爰依原告之聲請，由其一造辯
    論而為判決。
貳、實體事項:　　
一、原告主張：被告江欽永向原告借款，未依約繳款，尚有新臺
    幣（下同）494,309元，及自94年12月23日起至清償日止，
    按週年利率百分之20計算之利息未償。嗣經原告調閱坐落於
    臺中市○○區○○段00000地號土地及其上同區段1364建物謄本
    後得知，被告江欽永之父即訴外人江火全於105年3月10日死
    亡，遺有如附表一、二所示之不動產及附表三所示金錢，而
    被告江欽永並未向法院聲請拋棄繼承，本應繼承被繼承人江
    火全之遺產，然被告江欽永恐繼承遺產後遭債權人追索，竟
    與全體繼承人協議由被告江欽瑞為附表一編號5、附表二編
    號1所示之不動產（下稱系爭不動產）之繼承登記，而被告
    江欽永此無償行為顯有害原告之債權，為此，爰依民法第24
    4條第1項、第4項之規定，訴請法院撤銷被告就系爭不動產
    所為遺產分割協議之債權行為及分割繼承登記之物權行為，
    並依同條第4項規定訴請被告江欽瑞塗銷系爭不動產之所有
    權移轉登記等語。並聲明：㈠被告間就系爭不動產所為遺產
    分割協議債權行為及分割繼承登記之物權行為，均應予撤銷
    。㈡被告江欽瑞應將系爭不動產，於106年6月2日以分割繼承
    為登記原因之所有權移轉登記予以塗銷。
二、被告5人均未於言詞辯論期日到場，亦未提出書狀為任何聲
    明或陳述。
三、得心證之理由： 
  ㈠按民法第244條第1項之撤銷訴權，依同法第245條規定，自債
    權人知有撤銷原因時起，一年間不行使而消滅或自行為時起
    ，經過十年而消滅。該項法定期間為除斥期間，其時間經過
    時權利即告消滅。此項除斥期間有無經過，縱未經當事人主
    張或抗辯，法院亦應先為調查認定，以為判斷之依據（最高
    法院85年臺上字第1941號判例意旨參照）。經查，原告前曾
    於109年6月3日申請系爭不動產之第二類登記謄本，有中華
    電信股份有限公司數據通信分公司110年8月11日數府三字第
    1100001876號函附卷可稽；另被告間就系爭不動產以分割繼
    承為原因而辦理所有權移轉登記完成之時間係於106年6月2
    日，亦有原告所提系爭不動產之登記謄本可佐，又原告乃於
    110年3月22日提起本件訴訟，復有本院收狀戳附卷可查（本
    院卷第17頁），足見原告乃於109年6月3日方知悉被告江欽
    瑞以「分割繼承」為原因而取得系爭不動產，則原告提起本
    件訴訟尚未逾民法第245條所定1年之除斥期間，且自系爭不
    動產移轉迄今，亦未逾10年除斥期間，先予說明。
　㈡次按民法第1164條所定之遺產分割，係以整個遺產為一體而
    為分割，並非以遺產中個別財產分割為對象，亦即遺產分割
    之目的在遺產公同共有關係全部之廢止，而非個別財產公同
    共有關係之消滅（最高法院105年度台上字第2137號判決、9
    5年度台抗字第514號裁定意旨參照）。準此，倘經全體繼承
    人協議就被繼承人之全部遺產整個分割後，該分割遺產之協
    議係存在於被繼承人之遺產整體，並非僅就某個別遺產協議
    分割，則繼承人之債權人應不得以全部遺產中某個別之遺產
    分配有害及債權，就該個別遺產之分配訴請法院撤銷。經查
    ，系爭不動產固由被告江欽瑞一人單獨繼承，被然被告等人
    就被繼承人江火全之遺產所為遺產分割協議內，除系爭不動
    產外，另尚有附表一編號1至編號4、編號6至編號7、附表二
    編號2、3(均未辦保存登記建物)所示之不動產及附表三所示
    金融機構之存款及現金等情，有臺中市中正地政事務所110
    年8月12日中正地所四字第1100008277號函暨檢附之繼承系
    統表、遺產分割協議書附卷可稽(本院卷第123頁至146頁)，
    又原告訴訟代理人僅就被告江淑貞、江淑惠、江淑苑為追加
    及補正，且經本院於110年9月15日言詞辯論期日提示上開遺
    產分割協議書內容後，原告仍僅針對被告5人於撤銷分割協
    議之日期加以更正及說明，並未附表一、二所示除訴之聲明
    ㈠、㈡範圍以外之其餘遺產應如何予以變更聲明加以說明，則
    有民事補正聲請狀、本院110年9月15日言詞辯論筆錄附卷可
    考(本院卷第111、174頁)，則揆諸上開說明，既整體遺產為
    繼承人間公同共有，自應為一體分割，當不容許僅就遺產分
    割協議之一部主張撤銷，從而。原告本件主張，即非可採。
四、綜上所述，原告請求撤銷被告見就系爭不動產所為遺產分割
    協議債權行為及分割繼承登記之物權行為，及被告江欽瑞應
    將系爭不動產於106年6月2日以分割繼承為登記原因之所有
    權移轉登記予以塗銷，均無理由，均應予駁回。
五、本件事證已臻明確，兩造其餘主張陳述及所提之證據，經審
    酌後於本件判決結果無影響，爰不逐一論述，附此敘明。
六、訴訟費用負擔之依據：民事訴訟法第78條。 
中　　華　　民　　國　　110 　年　　9 　　月　　29　　日
                  臺灣臺中地方法院臺中簡易庭
                              法　官　陳航代　　　　　
以上為正本，係照原本作成。
如不服本判決，應於送達後20日內，向本院提出上訴狀並表明上
訴理由，如於本判決宣示後送達前提起上訴者，應於判決送達後
20日內補提上訴理由書（須附繕本）。如委任律師提起上訴者，
應一併繳納上訴審裁判費。 
中　　華　　民　　國　　110 　年　　10　　月　　4 　　日
                              書記官  廖鳳美
附表一　　　　　　　　　　　　　　　
編號  土地坐落         縣 市 鄉鎮市區 段 地號 地目 面積 (平方公尺) 權利範圍 遺產權利人及取得範圍 1 臺中市 北屯區 同榮段 195  60 全部 江黃阿甜取得全部 2 臺中市 北屯區 同榮段 196  221 全部 61/221作為配偶剩餘財產差額分配；殘餘持分160/221為江黃阿甜所得 3 臺中市 北屯區 同榮段 218  791 全部 江淑貞取得全部 4 臺中市 北屯區 同榮段 218-1  164 全部 江淑貞、江淑惠、江淑苑各取得1/3 5 臺中市 北屯區 同榮段 218-2  244 全部 江欽瑞取得全部 6 臺中市 北屯區 同榮段 218-3  247 全部 江淑貞、江淑惠、江淑苑各取得1/3 7 臺中市 北屯區 同榮段 220  26 全部 江黃阿甜取得全部 

附表二
編號 建物標示              建號 鄉鎮市區 建物門牌   建物坐落   建物面積(平方公尺) 附屬建物  權利範圍 遺產權利人及取得範圍    街路 段巷弄 號樓 段 小段 地號 398.10 用途 面積   1 1364 北屯 后庄路  797號 同榮  218-2  陽台、屋頂突出物 18.67 　、 7.71 全部 江欽瑞取得全部 2  北屯 后庄路  25-1號 均未辦保存登記      全部 江黃阿甜取得全部 3  北屯 后庄路  795號       全部 江淑貞、江淑惠、江淑苑各取得1/3 

附表三
動產   動產及其他財產價值權利名稱類別及所在 價值(新台幣) 遺產權利人及取得範圍 台中地區農會四民分部 832,774元 江黃阿甜取得全部 國泰世華銀行水湳分行 205,209元 立協議書人同意現金24,096元作為配偶剩餘財產差額分配；其餘181,113為江黃阿甜所得